臺灣新竹地方法院刑事判決　　　　　　　 93年度易字第385號
公　訴　人　臺灣新竹地方法院檢察署檢察官
被　　　告　乙○○　男　27歲.
上列被告因妨害兵役案件，經檢察官聲請簡易判決處刑（93年度
偵字第46號），本院認應改依通常程序審理，判決如下：
    主      文
乙○○無罪。
    理      由
一、聲請簡易判決處刑意旨略以：被告乙○○係後備軍人，原住
    新竹市○○路○段376巷64-1號7樓（該址於89年1月17日門牌
    整編為新竹市○○街80號7樓），其於民國92年7月間遷出上
    開處所無故不依規定申報，致使新竹後備司令部所發指定應
    於92年10月27日前往基隆市○○街79號報到之教育召集令無
    法送達。因認被告涉犯妨害兵役治罪條例第10第3項、第1項
    第3款之罪嫌，應依同條例第6條第1項科刑等語。
二、按犯罪事實應依證據認定之，無證據不得認定犯罪事實；又
    不能證明被告犯罪者，應諭知無罪之判決，刑事訴訟法第
    154條第2項、第301條第1項分別定有明文。次按，檢察官就
    被告犯罪事實，應負舉證責任，並指出證明之方法，同法第
    16 1條第1項亦定有明文。又認定被告有罪之事實，應憑證
    據，如未能發現相當之證據，或證據不足以證明，自不能以
    推測或擬制之方法，以為裁判之基礎；且認定事實所憑之證
    據，其為訴訟上之證明，須達於通常一般人均不致有懷疑，
    而得確信其為事實之程度者，始得據為有罪之認定，倘其證
    明尚未達到此一程度而有合理之懷疑存在時，尚難為有罪之
    認定基礎；另苟積極證據不足以為不利於被告事實之認定，
    即應為有利於被告之認定，更不必有何有利之證據，最高法
    院30 年上字第816號、40年臺上字第86號、76年臺上字第
    4986號判例分別揭有上旨，足資參酌。
三、又按：
  (一)司法院釋字第517號固解釋：人民有依法律服兵役之義務，
    為憲法第20條所明定。惟兵役制度及其相關之兵員召集、徵
    集如何實施，憲法並無明文規定，有關人民服兵役、應召集
    之事項及其違背義務之制裁手段，應由立法機關衡酌國家安
    全、社會發展之需要，以法律定之。妨害兵役治罪條例第11
    條第1項第3款（91年6 月26日修正為第10條第1項第3款）規
    定後備軍人居住處所遷移，無故不依規定申報者，即處以刑
    事罰，係為確保國防兵員召集之有效實現、維護後備軍人召
    集制度所必要。其僅課予後備軍人申報義務，並未限制其居
    條第3項（修正為第10 條第3項）規定後備軍人犯第1項之罪
    ，致使召集令無法送達者，按召集種類於國防安全之重要程
    度分別依同條例第6條、第7條（修正為第5條、第6條）規定
    之刑度處罰，乃係因後備軍人違反申報義務已產生妨害召集
    之結果，嚴重影響國家安全，其以意圖避免召集論罪，仍屬
    立法機關自由形成之權限，與憲法第23條之規定亦無牴觸。
    至妨害兵役治罪條例第11條第3項（修正為第10條第3項）雖
    規定致使召集令無法送達者，以意圖避免召集論，但仍不排
    除責任要件之適用，乃屬當然。
  (二)然妨害兵役治罪條例之訂定，係為避免意圖規避、投機取巧
    而違反兵役法上應履行服役義務之徹底推行，為一行政刑法
    ，其仍有刑法第12條規定者之適用，且再參以91年6月26 日
    修正前後之妨害兵役治罪條例第10條第1項構成要件比較之
    ，舊法規定「後備軍人有左列行為之一者，處．．．」，新
    法則係規定「後備軍人意圖避免召集處理有下列行為之一者
    ，處．．．」，新增「意圖避免召集處理」之構成要件，而
    其立法說明即在使本條項之構成要件更加明確化，亦即其可
    罰之前提乃在於行為人有避免召集處理之主觀上意圖，其中
    為了確保國家兵員召集制度之順利運作，更於該條項第3款
    課予後備軍人居住處所遷徙時應向召集機關為申報之義務，
    使兵員召集機關得以掌握後備軍人動態並據以擬定召集業務
    ，又同條第3項雖規定「後備軍人犯第一項之罪或國民兵犯
    前項之罪，致使召集令無法送達者，以意圖避免召集論」，
    分別依第5條或第6條科刑，將行為人之主觀意圖予以擬制，
    惟揆諸該法條規定之文字，不問行為人應首先該當「第一項
    之罪」即第10條第1項之罪，或所據以科刑之第5條、第6條
    規定，其所處罰該等妨害兵役召集行為的重要基礎均在行為
    人有「意圖避免召集」之「主觀不法意圖」，亦即惟有具備
    此項主觀特別違法要素時，行為人所為有危害於兵役召集之
    行為，方有可罰性，並不能以召集令無法送達，即遽認為有
    妨害兵役召集之主觀意圖。
  (三)是91年6月26日經總統明令公布修正之妨害兵役治罪條例第
    10 條第1項增列「意圖避免召集處理」為構成要件，而同條
    第3項之罪又以犯第1項之罪為前提，自難排除上開增列要件
    之適用。雖修正後之條文仍保留「以意圖避免召集論」之擬
    制用語，似仍沿用修正前舊法之擬制規定，然依修正後之法
    條文意，既明確以「意圖避免召集處理」為要件，則該「以
    意圖避免召集論」之文字應認係贅文。會有如此之用語，或
    因立法之疏漏，但在條文文字未修正前，仍應依新修正之法
    條規定，認須以有避免召集處理之意圖為要件（最高法院92
    年度台非字第404號判決參照）。故行為人若無避免召集處
    理之意圖，則不構成上開犯罪，為灼然之理。而所謂「意圖
    」，係指行為人出於特定犯罪目的而謀求構成要件之實現或
    希求構成要件所預定結果之發生，以達其犯罪目的之主觀心
    態，則在妨害兵役治罪條例第10條之罪，即需行為人除了主
    觀上對於本身所為之客觀犯罪構成要件事實有認識外，尚須
    具有意圖避免召集之特定目的，始足當之。
四、公訴人認被告乙○○涉犯妨害兵役治罪條例第10條第3項、
    第1項第3款罪嫌，係以上開事實經被告自白，並有教育召集
    令、未到應召員「行方不明（遷出未報）」年籍表、人員名
    冊暨法務部戶役政連結作業系統各1份等為其主要論據。訊
    據被告乙○○固不否認其係後備軍人，88年2月17日退伍後
    ，於91年7月份起即未住在新竹市○○路○段376巷64-1號7樓
    惟堅詞否認有何意圖避免召集之妨害兵役犯行，並辯稱：伊
    退伍後，因
    車行，直到
    房子買回，後來無力買回，伊不知要申報
    權參加本件召集時有看到伊之名字，伊獲悉召集令無法送達
    之事後，隨即與父親討論，並隔沒幾天就委託親人於92年11
    月6日將伊
    路111 巷15號6樓處，以免日後伊受召集時召集令無法送達
    等語。
五、本院認為被告不成立犯罪之依據：
  (一)被告係後備軍人，自88年2月17日退伍後，
    市○○路○段376巷64-1號7樓（該址於89年1月17日門牌整編
    為新竹市○○街80號7樓），其遷移住處未依規定申報，致
    本件教育召集令無法送達之事實，業經被告坦承在卷，並有
    教育召集令、新竹市警察局第二分局九十二年度教育召集人
    員行方不明遷出未報年籍表、新竹後備司令部後備軍人資料
    顯影、動員召集名冊、新竹後備司令部教育召集可下令人員
    清冊（以上見偵卷）、被告之
    字第178號卷、93年度易字第385號卷內）各1份在卷可稽，
    此部分之事實固堪信為真實。而被告
    29 日辦理查封登記，並於90年6月12日執行假扣押，嗣經第
    三人牛婕安拍定買受於91年12月25日移轉所有權登記，並於
    92 年3月3日接管，有本院民事執行處90年度裁全字第680號
    、90年度執全字第510號、90年度執字第4028號卷證資料在
    卷可稽（見本院93年度易字第385號卷內），是被告偵查中
    所稱係92年7月搬離
    誤，檢察官據此指被告係92年7月遷移亦非事實，先此敘明
    。
  (二)本件所應審究者係被告遷移住處，未依規定申報，是否具避
    免召集處理之意圖。查被告
    ，並於90年6月12日執行假扣押，嗣經第三人牛婕安拍定買
    受於91年12月25日移轉所有權登記，並於92年3月3日接管，
    業詳如前述，是被告所辯91年7月間搬離
    查封拍賣，並非虛罔，堪信屬實。且被告之前女友丙○○曾
    告知渠表哥甲○○參加本件召集時有看到被告之名字，被告
    獲悉後隨即急著掛電話一節，經證人丙○○到庭證述：「因
    為被告的房子被拍賣，所以他常換地方住，後來他就去他父
    親在竹中口開設的中古車行住。我與表哥甲○○是在同一家
    公司上班，甲○○到公司的時候遇到我，問我還有沒有與被
    告聯絡，我說有，他問我說被告為什麼沒有去受召集，之後
    我有跟被告說。我是打電話跟被告說召集的事，被告沒有說
    什麼，就說他知道，然後急著掛電話。甲○○是去基隆教召
    五天，甲○○說被告的床位就在他旁邊，他看到名字，但是
    不確定就是被告」等語（見本院94年1月26日審理筆錄第3至
    6頁），並據證人甲○○結證：「我92年10月27日有參加教
    育召集，當時我不知道被告有無接受召集，但是我召集的時
    候所睡的隔壁床名字是叫乙○○，而且受召集的都是新竹兵
    ，但是我沒有辦法確定那人就是被告。解除召集回來以後，
    有將此事告訴表妹即證人丙○○，我告訴她，我隔壁床有位
    叫乙○○沒有來召集，不知道那位乙○○是否就是被告。我
    不記得是打電話或當面告訴丙○○此事。當時是與丙○○在
    同一家公司上班，但不記得是否在公司上班時遇到丙○○而
    將此事告訴她，因為我與被告是隔壁班同學，只認識，平時
    沒有聯絡，我沒有他聯絡的電話，所以沒有直接聯絡被告告
    訴召集的事情，知道之前丙○○與被告是男女朋友關係，教
    育召集去了五天，去基隆營區召集，回來後應該是隔天跟丙○○提到此事」等情（見本院94年1月26日審理筆錄第6至9
    頁），證人丙○○、甲○○所述情節互核大致相符，且證人
    甲○○確有參加本件於基隆營區舉行為期五日之教育召集，
    亦為動員召集名冊所載明（見偵卷第6頁），是證人丙○○
    、甲○○並非袒護被告而臨訟編纂，其等證述誠屬真實，堪
    以採信，加以被告係在教育召集日期過後未幾之92年11月6
    日即遷移
    有法務部戶役政連結作業系統查詢資料在卷足憑（見偵卷第
    10頁），足徵被告所辯知悉召集之事後，隨即將
    報，以避免日後受召集時召集令無法送達等語，即非卸責之
    詞，洵堪信實，故縱被告於遷出未住
    有疏忽或輕率之處，惟尚難執此即遽認被告主觀上有何故為
    避免召集之意圖，是被告所辯並無避免召集之意圖，堪予採
    信。綜上所述，公訴人所舉證提出之前開證據方法，均尚不
    足認定被告有避免兵役召集之意圖，從而，即不能以被告居
    ，逕論被告已有避免召集之意圖而應論以妨害兵役治罪條例
    第10條第3項、第1項第3款之罪，此外，復查無其他積極證
    據足認被告涉有上開犯行，揆諸前開說明，自不能以召集令
    無法送達為唯一認定被告犯罪之證據，應認不能證明被告犯
    罪，自應為被告無罪判決之諭知。
據上論斷，應依刑事訴訟法第452條、第301條第1項，判決如主
文。
本案經檢察官詹昭書到庭執行職務
中　　華　　民　　國　　94　　年　　2 　　月　　4 　　日
                  刑事第三庭審判長法  官  汪銘欽
                                  法  官  高敏俐
                                  法  官  黃美盈
如不服本判決，應於判決送達後10日內向本院提出上訴狀（應附
繕本），上訴於臺灣高等法院。
以上正本證明與原本無異。
中　　華　　民　　國　　94　　年　　2　　月　 　5　　 日
                            書記官  吳尚文
